臺灣彰化地方法院民事判決　九十四年度訴字第五六號
　　原　　　告　第一商業銀行股份有限公司中港分行
　　法定代理人　丙○○
　　訴訟代理人　林錦隆　　　律師
　　複　代理人　李宗炎　　　律師
　　被　　　告　乙○○
　　　　　　　　甲○○
右當事人間請求塗銷抵押權登記事件，本院於民國九十四年三月二十二日言詞辯論終
結，判決如左：
    主      文
原告之訴駁回
訴訟費用由原告負擔。
    事實及理由
一、原告起訴聲明：（一）被告間於民國九十二年七月七日就如附表一所示二筆土地
    所為如附表二所示之抵押權設定行為應予撤銷。（二）被告甲○○應就附表二所
    示之抵押權設定登記塗銷。其主張意旨略謂：被告乙○○於八十六年三月二十七
    日與原告簽立保證書，保證訴外人陞錞不銹鋼有限公司（下稱陞錞公司），於現
    在及將來對原告所負之借款、票據等及其他一切債務，以本金新台幣（下同）三
    千萬元為限額，願與之負連帶清償之責。而陞錞公司自八十六年四月三日起陸續
    向原告借款六筆共計二千零六十七萬元，並自九十二年七月十三日起陸續到期，
    尚有本金一千四百九十萬七千八百八十八元及自九十二年六月十八日起之利息、
    違約金未清償。詎被告乙○○為規避其保證債務，竟於九十二年七月七日與被告
    甲○○以系爭土地供作擔保簽訂借款契約，復於同月十日將系爭土地為被告甲○
    ○設定高於市價（公告現值合計三百零五萬二千三百二十元×１‧４＝市價約四
    百三十萬元）約兩倍價格即八百萬元抵押權，被告乙○○上開行為足以減少其財
    產，且係以債權人即原告不能受清償為目的，其為虛偽且無對價之無償行為甚明
    ，致損害原告之債權，爰依民法第二百四十四條規定，提起本訴等語。
二、被告均聲明駁回原告之訴，（一）被告一致辯稱：被告間有生意上之往來，被告
    乙○○因需資金週轉，遂於九十二年七月七日以系爭二筆土地為抵押擔保向被告
    甲○○借款八百萬元，並經被告甲○○自台灣土地銀行三重分行匯款至被告乙○
    ○設於萬通商業銀行帳號00000000000000號帳戶內，足認被告間
    設定抵押權之行為並非虛偽，更非無償行為，當無侵害原告債權之可能甚明等語
    。（二）被告乙○○另以：倘如原告所稱系爭土地價值僅四百三十萬元，則被告
    乙○○設定八百萬元抵押權並實借得八百萬元，顯係增加財產，何有系爭抵押權
    設定足以減少財產並侵害債權之情事。又被告乙○○設定系爭抵押權時，名下資
    產尚有數千餘萬元，縱依原告所稱於九十二年七月十三日被告乙○○應負之保證
    債務尚有本金一千四百九十萬七千八百八十八元（實際上本金債務現僅積欠七百
    餘萬元），被告乙○○當時之財產價值仍高於對原告之債務，足見系爭抵押權之
    設定行為仍不致構成有害原告之債權。
三、兩造不爭執事項：
    （一）被告乙○○於八十六年三月二十七日保證陞錞公司當時已積欠及將來對原
          告所負之借款、票據等及其他一切債務，而以本金三千萬元為限額，願負
          連帶清償之責。而陞錞公司自八十六年四月三日起陸續向原告借款六筆共
          計二千零六十七萬元，並均屆清償期，而未清償。
    （二）被告乙○○於九十二年七月十日將附表一所示土地二筆設定如附表二所示
          之抵押登記與被告甲○○。
    （三）被告乙○○目前所有之財產已不足以清償對原告所負之債務。
四、按「通謀虛偽意思表示」之事實，係屬權利發生之障礙事項，並非屬常態事實，
    自應由主張者，負舉證責任。次按債務人以其所有之不動產設定抵押權，同時向
    他人借貸款項，其設定抵押權之行為，乃屬有償行為。須先有債權之存在而於事
    後為之設定抵押權者，而無對價關係，始構成無償行為，倘有害及債權，債權人
    得依民法第二百四十四條第一項之規定撤銷之（最高法院五十一年台上字第三五
    二八號判例意旨參照）。又債務人所為之有償行為，於行為時明知有損害於債權
    人之權利者，以受益人於受益時亦知其情事者為限，債權人始得聲請法院撤銷之
    ，同條第二項定有明文，原告訴請撤銷有償之詐害行為，須就第三人與債務人明
    知該行為有害及其債權之事實，負舉證之責。本件原告主張被告等設定如附表二
    所示抵押權係屬於通謀虛偽意思表示，且屬詐害原告債權之無償行為各節，已為
    被告等所否認，原告就其主張係以被告乙○○所有如附表一所示二筆土地，其市
    價約四百三十萬元（公告現值3,052,320×1.4），而所設定之抵押權價值卻高達
    八百萬元為論據，但無提出具體證據資料以證明之，而被告等則抗辯其等確有金
    錢借貸及設定押權登記之事實，則提出台灣土地銀行三重分行入戶電匯申請單影
    本、被告甲○○之土地銀行存摺影本、他項權利證明書影本、抵押權設定契約書
    影本、借貸字據影本等件為證。經查：被告甲○○確實於九十二年七月七日自其
    台灣土地銀行三重分行000000000000號帳戶匯款八百萬元入被告乙
    ○○在萬通銀行台中分行00000000000000號帳戶內，除有被告二
    人提出之上開銀行存摺可憑外，並經本院調取被告甲○○在台灣土地銀行三重分
    行000000000000號帳戶九十二年度之資料存取資料核閱無訛。又稽
    之卷附兩造不爭執之土地登記謄本及抵押權設定契約書及借貸字據所載，亦堪認
    被告二人確於成立八百萬元之金錢借貸契約同時，約定設定系爭抵押權以擔保。
    綜上所述，原告主張被告二人間之設定抵押權行為係通謀而為虛偽意思表示，或
    屬詐害原告債權之無償行為，舉證以實其說，其主張自無從採取。
五、從而，原告起訴請求撤銷如附表二所示之抵押權設定行為，及被告甲○○應塗銷
    該抵押權之設定登記，俱為無理由，應予駁回。
六、本件為判決基礎之事證已臻明確，兩造其餘攻擊防禦方法及舉證，核與判決不生
    影響，自毋庸逐一論列，併此敘明。
據上結論，本件原告之訴為無理由，依民事訴訟法第七十八條，判決如主文。
中　　　華　　　民　　　國　　九十四　　年　　　四　　　月　　　六　　　日
                                    民事第一庭
~B法　　　官　蔡紹良
右為正本係照原本作成。
如對本判決上訴，應於判決送達後二十日內向本院提出上訴狀。
~B法院書記官  田慧賢
中　　　華　　　民　　　國　　九十四　　年　　　四　　　月　　　六　　　日
~F0
~T40
附表一：
┌─┬─────────────────────┬─┬──────┬───────┬────────┐
│編│　 土         地         坐         落    │地│面　　　　積│權　　　　　利│　　　　　　　　│
│　├───┬────┬───┬────────┤　├──────┤　　　　　　　│備　　　　　　考│
│號│縣　市│鄉鎮市區○地　段│地　　　　號　  │目│平方公尺　  │範　　　　　圍│　　　　　　　　│
├─┼───┼────┼───┼────────┼─┼──────┼───────┼────────┤
│１│彰化縣│大城鄉  │建山  │九五八          │田│三九九四    │全部          │                │
├─┼───┼────┼───┼────────┼─┼──────┼───────┼────────┤
│２│彰化縣│大城鄉  │下山腳│三八０─一三    │田│九一一      │全部          │                │
└─┴───┴────┴───┴────────┴─┴──────┴───────┴────────┘
~F0
~T40
附表二：
┌──┬──────────┬────┬────┬───┬───┬──┬─────┬───────┬─────┐
│編號│土地坐落、地目、面積│登記次序│登記日期│權利人│債務人│債權│權利價值  │證明書字號    │備註      │
│    │及權利範圍          │        │        │      │      │範圍│（新台幣）│              │          │
├──┼──────────┼────┼────┼───┼───┼──┼─────┼───────┼─────┤
│１  │見附表一編號１所示  │零零壹  │九十二年│甲○○│乙○○│全部│八百萬元  │０９２二資字第│附表一編號│
│    │                    │        │七月一日│      │      │    │          │００１１９２號│１、２二筆│
├──┼──────────┼────┼────┼───┼───┼──┼─────┼───────┤土地共同擔│
│２  │見附表一編號２所示  │零零壹  │九十二年│甲○○│乙○○│全部│八百萬元  │０９２二資字第│保同一筆債│
│    │                    │        │七月一日│      │      │    │          │００１１９２號│務        │
└──┴──────────┴────┴────┴───┴───┴──┴─────┴───────┴─────┘
